臺灣高等法院高雄分院刑事判決　　　　 96年度上訴字第605號
上　訴　人　臺灣高雄地方法院檢察署檢察官
被　　　告　丙○○
指定辯護人　本院公設辯護人 李佩娟
上　訴　人
即　被　告　乙○○
選任辯護人　吳賢明 律師
　　　　　　羅鼎城 律師
　　　　　　黃慧婷 律師
上列上訴人等因被告等強盜等案件，不服臺灣高雄地方法院94年
度訴字第4115號中華民國96年2 月13日第一審判決（起訴案號：
臺灣高雄地方法院檢察署93年度偵字第13077 號），提起上訴，
本院判決如下：
    主  文
原判決關於乙○○部分撤銷。
乙○○犯結夥強盜罪，處有期徒刑捌年。
其他上訴駁回。
    事  實
一、緣乙○○因與戊○○間有債權糾紛，且陳福生（經原審通緝
    另行審理中）亦認戊○○對其數千元之欠款尚未償還，欲索
    回債款，乙○○與陳福生明知戊○○之弟丁○○與上開債務
    無涉，乙○○仍向陳福生及甲○○（即綽號「阿弟仔」）提
    議對丁○○索討戊○○之欠款，乙○○、陳福生、甲○○竟
    共同基於加害生命、身體危害安全、剝奪行動自由及意圖為
    自己不法所有之犯意聯絡，於92年8 月11日10時10分許，由
    乙○○駕駛車牌號碼不詳之自小客車搭載陳福生及甲○○，
    至高雄縣鳳山市○○路81號「榮穩汽車百貨行」門口，陳福
    生向丁○○佯稱身上有槍，並恫稱：「你哥哥欠我們錢，我
    們找不到你哥哥，只有找你抵債，你是不是要吃子彈」等語
    ，強押丁○○上車，使丁○○心生畏懼，危害其生命、身體
    安全，只得被迫跟隨乙○○、陳福生及甲○○外出，乙○○
    、陳福生及甲○○即共同以此非法方法，剝奪丁○○之行動
    自由。乙○○搭載丁○○、陳福生、甲○○前往高雄市苓雅
    區○○○路5 號12樓之4 時，乙○○對陳福生稱「想辦法在
    丁○○身上討到錢」，丁○○見無處逃走，而心生畏懼已達
    不能抗拒之程度，在陳福生之要求下，簽發面額各為500,00
    0 元、400,000 元、350,000 元之本票及機車讓渡書各1 張
    交付陳福生，陳福生並搜刮丁○○身上之現金1,300 元、諾
    基亞廠牌行動電話1 支（係丁○○友人王思硯所有）、身分
    證等物，以此強暴方式至使丁○○不能抗拒，任陳福生強取
    財物。乙○○、陳福生及甲○○猶嫌不足，要求丁○○以土
    地、建物權狀交付陳福生等人，而將丁○○押至高雄市苓雅
    區○○○街「財政部高雄市國稅局」申請財產清單，復押至
    高雄市鹽埕區地政事務所辦理申請核發土地、建物權狀，陳
    福生並恐嚇稱：「你不能喊救命，不然你就試試看全家要不
    要命」等語，致丁○○心生畏懼而不敢對外求救，惟丁○○
    至高雄市鹽埕區地政事務所填寫申請表後，並未遞交，而致
    乙○○、陳福生及甲○○並未得逞。乙○○、陳福生及甲○○仍嫌不足，要求丁○○另外湊錢，丁○○不敢反抗，撥打
    電話向友人呂明璋借款5,000 元，由乙○○駕駛自小客車，
    並限制丁○○坐於車內，在高雄縣仁武鄉○○○街17巷口由
    呂明璋交付5,000 元現金予丁○○，丁○○再將上開款項交
    付陳福生，乙○○、陳福生及甲○○，始將丁○○釋放。事
    後陳福生將1,300 元及5,000 元均交予乙○○，乙○○當日
    即設宴酬謝陳福生、甲○○，另交付2,000 元予甲○○。嗣
    警方據報通知陳文山、乙○○、王聰義前往警局製作筆錄，
    始知悉上情。
二、案經高雄市政府警察局鼓山分局報請臺灣高雄地方法院檢察
    署檢察官偵查起訴。
    理  由
壹、程序方面：
一、按被告以外之人（包括證人、鑑定人、被害人、告訴人、共
    同被告等）於審判外之陳述，因屬傳聞證據，依刑事訴訟法
    第159 條第1 項規定，原則上因無證據能力。然被告以外之
    人於審判中因所在不明而無法傳喚或傳喚不到，其於司法警
    察官或司法警察調查中所為之陳述，經證明具有可信之特別
    情況，且為證明犯罪事實之存否所必要者，得為證據，刑事
    訴訟法第159 條之3 第3 款亦定有明文。本件證人即共同被
    告陳福生於原審審理中因遷移不明無法傳喚，業經原審傳、
    拘未到，證人陳福生因係本案之共同被告，另經原審發布通
    緝，此有原審拘票各2 份及通緝書1 份附卷可證，且陳福生
    於警詢所言，並無強暴、脅迫、利誘或其他不正之方法，從
    而其於司法警察調查中所為任意性陳述具有可信之特別情況
    ，且為證明犯罪存否所必要，依刑事訴訟法第159 條之3第3
    款規定，自有證據能力。本件被告丙○○、乙○○及其等之
    辯護人認證人陳福生在警詢時之陳述應無證據能力，並不足
    取。
二、再按被告以外之人於偵查中向檢察官所為之陳述，顯有不可
    信之情況者外，得為證據，刑事訴訟法第159 條之1 第2 項
    定有明文。此乃傳聞法則之例外得為證據之情形，惟被告之
    反對詰問權，乃為憲法保障之基本人權及訴訟權，自不容任
    意剝奪，故「被告以外之人於偵查中向檢察官所為之陳述」
    得為證據，自應限縮解釋為已經被告或其辯護人行使反對詰
    問權者始有其適用，非謂被告以外之人，於審判外在檢察官
    之前具結後之陳述，依前揭法條之規定，即取得證據能力（
    最高法院95年度台上字第3637號判決意旨參照），本件證人
    即共同被告陳福生在檢察官偵查中經具結後所為之陳述，因
    未經被告丙○○、乙○○行使反對詰問權，茲被告丙○○、
    乙○○之辯護人於本院審理時就此既均聲明異議，該證人陳
    福生在檢察官偵查中之陳述，即應認無證據能力。
三、除上開證人陳福生在警詢及偵查中之陳述被告等之選任辯任
    辯護人對其證據能力有所爭執外，其他原審判決所引用之各
    項證據（含傳聞證據、非傳聞證據及符合法定傳聞法則外之
    證據），檢察官、被告及其辯護人於本院審理中均同意作為
    證據，本院審酌該等證據作成時並無違法取供之情事，認以
    之作為證據係屬適當，依刑事訴訟法第159 條之5 第1 項之
    規定，應認均有證據能力，而得作為證據。
貳、實體方面：
甲、被告乙○○部分
一、訊據上訴人即被告乙○○固不否認有於92年8 月11日上午10
    時10分許，前往高雄縣鳳山市榮穩汽車百貨行找丁○○之事
    實，惟矢口否認有與陳福生、綽號「阿弟仔」之甲○○共同
    強盜丁○○之犯行，辯稱：伊是單獨騎機車前往前揭榮穩汽
    車百貨行，目的是要詢問丁○○其哥哥戊○○之下落，伊並
    非與陳福生、「阿弟仔」一起前往，伊到達時，許福生及「
    阿弟仔」已在場，伊只在該處停留15分鐘即離去，伊並未參
    與許福生及「阿弟仔」押同丁○○前往高雄市國稅局、鹽埕
    地政事務所及向呂明璋借款云云。經查：
  (一)因戊○○積欠乙○○100,000 元、陳福生數千元，乙○○向
    陳福生、「阿弟仔」提議向丁○○索討欠款，遂夥同陳福生
    及「阿弟仔」，於92年8 月11日10時10分許，在高雄縣鳳山
    市81號榮穩汽車百貨行門口，陳福生向丁○○恫稱：「你哥
    哥欠我們錢，我們找不到你哥哥，只有找你抵債，你是不是
    要吃子彈」等語，陳福生並佯稱身上有槍，強押丁○○上車
    ，乙○○即搭載丁○○、陳福生、「阿弟仔」前往高雄市苓
    雅區○○○路5 號12樓之4 ，丁○○在陳福生之要求下，簽
    發面額各為500,000 元、400,000 元、350,000 元之本票及
    機車讓渡書各1 張交付陳福生，陳福生並強行取走丁○○身
    上之現金1,300 元、諾基亞廠牌行動電話1 支（係丁○○友
    人王思硯所有）、身分證等物，陳福生、乙○○、「阿弟仔
    」猶嫌不足，要求丁○○以土地、建物權狀交付陳福生等人
    ，而將丁○○押至高雄市苓雅區○○○街「財政部高雄市國
    稅局」申請財產清單，及押至高雄市鹽埕區地政事務所辦理
    土地、建物權狀，陳福生並恐嚇稱：「你不能喊救命，不然
    你就試試看全家要不要命」等語。陳福生、乙○○、「阿弟
    仔」要求丁○○另外湊錢，丁○○遂撥打電話向友人呂明璋
    借款5,000 元，由乙○○駕駛自小客車，與陳福生、「阿弟
    仔」與丁○○到高雄縣仁武鄉○○○街17巷口由呂明璋交付
    5,000 元現金予丁○○，丁○○再將上開款項交付陳福生，
    乙○○、陳福生及「阿弟仔」，始將丁○○釋放之事實，業
    據告訴人丁○○於警詢、檢察官偵查及原審審理時指證綦詳
    （見警卷第22頁、第23頁、偵一卷第35頁、原審卷一第45頁
    至第51頁），核與證人即共犯陳福生於警詢時證述相符（見
    偵一卷第133 頁、第134 頁、第137 頁），復據證人呂明璋
    於警詢及檢察官偵查中證稱：92年8 月11日丁○○確有打電
    話向呂明璋借錢，有人開車載丁○○到高雄縣仁武鄉○○○
    街17巷口取款，車上還有3 人等語證述明確（見警卷第28頁
    、偵一卷第42頁），並有財政部高雄市國稅局94年1 月19日
    財高國稅服字第0940004531號函及申請書、身分證影本各1
    份（見偵一卷第69頁至第71頁）附卷可稽，是自陳福生強押
    丁○○上車至高雄市○○○路5 號12樓之4 命丁○○簽發本
    票、機車讓渡書、搜刮身上財物後，至國稅局及地政機關辦
    理文件，及向呂明璋借款之經過，被告乙○○確有參與之事
    實堪以認定。
  (二)被告乙○○雖於檢察官偵查中供承：戊○○向我周轉25萬元
    ，後來他都避不見面（見偵查卷第63頁）。惟戊○○於92
    年7 月10日已簽發25萬元之本票1 張予乙○○，此經證人戊○○於警詢、檢察官偵查及原審審理時證述明確（見警卷第
    20頁、偵一卷第80頁、原審卷(二)第35頁），並有本票1 張附
    卷可憑（見警卷第81頁），足見被告乙○○之債權存在於被
    告乙○○與戊○○之間，與丁○○無關，然被告乙○○於92
    年8 月11日與陳福生到「榮穩汽車百貨行」強押丁○○後，
    向陳福生說要想辦法在丁○○身上討到錢，亦經證人丁○○
    於原審審理時證述明確（見原審卷二第50頁），被告乙○○
    、陳福生既明知渠等對於丁○○並無金錢債權，卻與「阿弟
    仔」以妨害自由、恐嚇及強暴之方式獲取財物，被告乙○○
    、陳福生及「阿弟仔」主觀上即有為自己不法所有之意圖，
    至為明確。至丁○○遭被告乙○○、陳福生及「阿弟仔」押
    至高雄市鹽埕區地政事務所時，因不詳原因並未取得丁○○
    之土地、建物權狀，此有高雄市政府地政處鹽埕地政事務所
    94 年1月18日高市地鹽三字第0940000355號函覆謂92年8 月
    11日丁○○並無申請土地及建物權狀相關資料在卷可憑（見
    偵一卷第45頁），此部分因被告乙○○、陳福生及「阿弟仔
    」並未取得土地及建物權狀，至未得逞。
  (三)又丁○○與被告乙○○、陳福生間既無債權債務關係，其上
    車隨被告乙○○、陳福生、「阿弟仔」至高雄市苓雅區，係
    因陳福生稱身上有帶槍之情，迭經證人丁○○於警詢、檢察
    官偵查及原審審理時始終指證不移，證人丁○○沒有看到陳
    福生所帶之槍枝，亦經證人丁○○於原審審理時證述在卷（
    見原審卷二第50頁、第51頁），惟依當時之情狀，丁○○並
    不知陳福生身上究竟是否帶有槍枝，況且陳福生出言恫嚇，
    丁○○已知陳福生、乙○○及「阿弟仔」來意不善，在此瞬
    間急迫之情形下，自不可能理智的判斷對方是否攜有槍枝，
    且於此情形已足令一般人感受生命、身體遭受積極迫切之危
    害，而達於喪失意思自由之程度；再衡諸社會一般大眾如設
    身處地處於上開情狀下，面對此景，大抵咸認若不服從陳福
    生之命令隨陳福生上車，勢將激怒陳福生而對其不利，客觀
    上已達使被害人畏懼而不能抗拒之狀態。丁○○在此不能抗
    拒之狀態繼續中，簽發本票、機車讓渡書、任由陳福生在身
    上搜刮財物，並至國稅局申請財產清單及至地政事務所申請
    土地、建物所有權狀，又撥打行動電話向友人呂明璋借錢，
    由被告乙○○駕駛上開自小客車，載至高雄縣仁武鄉○○○
    街17巷口，丁○○下車向呂明璋拿取5,000 元現金，再將上
    開款項交付予陳福生等情，業據證人丁○○迭於警詢、原審
    審理時證述綦詳（見警卷第14頁，原審卷二第46至51頁），
    復經證人呂明璋於檢察官偵查中證稱：丁○○下車後，嚴肅
    了一點等語在卷（見偵(一)卷第42頁），亦可見被害人丁○○
    所述當時係處於被控制狀態下之情非虛。衡情丁○○既無積
    欠被告乙○○、陳福生債務，其竟願意簽發本票、機車讓渡
    書予被告，任陳福生強取身上財物，又與被告乙○○、陳福
    生、「阿弟仔」共同至國稅局、地政事務所辦理財產資料及
    土地、建物權狀，復向呂明璋借5,000 元交付陳福生，足認
    被害人當時心理決定意思自由仍受相當壓制而仍不能抗拒，
    應無疑問。
  (四)本件為被告乙○○向陳福生提議向丁○○討債，於92年8 月
    11日駕駛自小客車搭載陳福生、「阿弟仔」至「榮穩汽車百
    貨行」找丁○○至高雄市苓雅區○○○路5 號12樓之4 ，又
    與陳福生、「阿弟仔」將丁○○押至高雄市國稅局、高雄市
    鹽埕區地政事務所，並駕駛自小客車搭載陳福生、「阿弟仔
    」將丁○○押至高雄縣仁武鄉○○○街174 巷口，此經證人
    丁○○、陳福生於警詢中證述甚詳（見警卷第22頁、偵一卷
    第35頁、第133 頁、第134 頁），被告乙○○事後並請客酬
    謝陳福生、「阿弟仔」，另交付2,000 元與「阿弟仔」，亦
    據證人陳福生於警詢中證述明確（見偵一卷第133 頁、第13
    4 頁）。被告乙○○於犯前既與陳福生對於上開犯行有所謀
    議，且亦確實參與部分犯行，並參酌若非被告乙○○對本件
    恐嚇、剝奪行動自由及強盜犯行具有犯意聯絡及行為分擔，
    事後何以請陳福生、「阿弟仔」吃飯、並包紅包予「阿弟仔
    」以示酬謝之情，足見對於上開犯行事先均與共犯陳福生具
    有犯意聯絡及行為分擔，甚屬明確。
　(五)被告乙○○之辯護人雖指陳：證人陳福生於警詢時供稱綽號
    「阿弟仔」之男子為「甲○○」，但原判決並未認定綽號「
    阿弟仔」之男子確實為「甲○○」，且本件公訴人另起訴「
    陳福生對甲○○有強盜及私行拘禁犯行」，原判決就同案被
    告丙○○部分，亦認定「甲○○係丙○○夥同陳福生、王聰
    義共同私行拘禁達14天之被害人」，則甲○○顯然為陳福生
    涉犯「強盜及私行拘禁」罪之被害人，衡情甲○○應不可能
    與陳福生共同涉犯本件強盜犯行，可見陳福生於警詢時所稱
    ：「我與乙○○及綽號『阿弟』之男子共同涉犯本件強盜丁○○之犯行，綽號『阿弟仔』之男子為甲○○」等語，顯然
    並無具有可信之特別情況，其在警詢時之陳述應無證據能力
    ，而不得採為證據云云。但查陳福生於92年6 月6 日晚間11
    時許，在高雄市苓雅區○○○路5 號12樓之4 陳文山（經檢
    察官另為不起訴處分）住處，以甲○○介紹吳盛庭委託陳文
    山辦理銀行企業貸款未給付代辦費為由，由陳福生持不明之
    制式手槍一把，教唆年籍不詳綽號「吐仔」等約十多名男子
    ，將甲○○強押至高雄市○○區○○路356 之1 號空屋內，
    以持棍棒毆打甲○○之強暴手段，致甲○○不能抗拒，強行
    取走甲○○褲子口袋內之現金2,000 元，手機2 支及身分證
    等物，陳福生為防止甲○○至醫院驗傷並報警。又於翌日凌
    晨某時，將甲○○押往高雄縣大寮鄉○○街167 號6 樓，以
    狗鏈、鎖頭綑綁甲○○之雙手、雙腳，再命丙○○、王聰義
    （通緝中）2 人負責看守，拘禁甲○○數日之事實，除據警
    詢時甲○○指訴綦詳及陳福生坦承不諱外，並經證人陳文山
    、林丁寶於警詢、檢察官偵查及原審審理證述確曾看到甲○○被陳福生以狗鏈綑綁屬實（見警卷第7 頁、31頁、偵查卷
    第53、59、74頁、原審卷一第174 、181 頁），是甲○○確
    為陳福生上開強盜、拘禁自由案之被害人，固無可疑。然陳
    福生於警詢又稱：伊是於92年6 月10日10時許，在高雄縣大
    寮鄉○○街167 號6 樓將甲○○釋放，並將他載往高雄市苓
    雅區○○○路5 號12樓之4 陳文山的公司，交由陳文山收為
    手下，並充當我的司機等語（見警卷第129 、130 頁）；再
    參諸證人陳文山於檢察官偵查及原審審理時，證人林丁寶於
    原審審理時均證稱他們2 人有債務糾紛，但事後甲○○與陳
    福生2 人即時常在一起，同進同出，好像很好的樣子等語（
    見偵查卷第74頁、原審卷一第174 、181 頁），顯見甲○○
    雖因代辦費糾紛，而為陳福生強取其身上之現款2,000 元及
    手機，並被非法拘禁，但事後已被收為手下，並任陳福生之
    司機，2 人同進同出，應可認定。是甲○○雖曾是陳福生犯
    強盜、非法拘禁罪之被害人，但嗣後既已被陳福生收為手下
    ，並任陳福生之司機，則其參與而後陳福生對丁○○為強盜
    之犯行，即有可能，是陳福生在警詢時之陳述應無扞格矛盾
    之處，可以採信。被告乙○○之選任辯護人抗辯稱陳福生在
    警詢時之陳述並未具有可信之情況，並不足採。
　(六)被告乙○○罪證已甚明確，所辯要係卸責之詞，不足採信，
    其犯行堪予認定，應予依法論科。
二、公訴意旨又略以：被告乙○○與陳福生共同基於意圖為自己
    不法所有之概括犯意聯絡，而為下列行為：1.緣戊○○與被
    告乙○○有債務糾紛，陳福生認戊○○有意躲避債務，乃於
    92年7 月7 日凌晨4 時許，夥同被告乙○○及3 名姓名年籍
    不詳之男子，至高雄市小港區某網咖店，將戊○○強押上車
    牌號碼YW-6602 號自小客車，並以鐵鍊綁住戊○○之雙手，
    載往高雄縣大寮鄉○○路附近某墓區，強行取走戊○○身上
    之現金2,000 元，又將戊○○押回其位於高雄市○○區○○
    路710 巷47號住處，強逼戊○○簽下面額350,000 元之本票
    一紙，且將戊○○家中之手機零件、電視機（價值合計約70
    ,000、80,000元）等物搬走；嗣渠等又將戊○○押往陳文山
    高雄市苓雅區○○○路5 號12樓之4 住處拘禁，直至翌日上
    午10時許，戊○○之胞姊許庭瑄依約持現金150,000 元，至
    高雄縣鳳山市○○○路某當鋪，交予陳福生後，陳福生始於
    同日晚間11時許，將戊○○釋放。2.陳福生、被告乙○○ 2
    人食髓知味，又於92年7 月10日下午1 時30分許，夥同3 名
    姓名年籍不詳之成年男子，至戊○○上揭住處，以「再次綁
    人及對家人不利」等語恐嚇戊○○，致戊○○心生畏懼，遂
    簽下面額250,000 元之本票1 張後，交予陳福生。因認被告
    乙○○涉犯刑法第330 條第1 項加重強盜罪嫌。惟查：
  (一)按犯罪事實應依證據認定之，無證據不得認定犯罪事實；又
    不能證明被告犯罪者，應諭知無罪之判決，刑事訴訟法第15
    4 條第2 項、第301 條第1 項分別定有明文。復按認定犯罪
    事實所憑之證據，雖不以直接證據為限，間接證據亦包括在
    內；然而無論直接或間接證據，其為訴訟上之證明，須於通
    常一般之人均不致有所懷疑，而得確信其為真實之程度者，
    始得據為有罪之認定，倘其證明尚未達到此一程度，而有合
    理之懷疑存在，致使無從形成有罪之確信，根據「罪證有疑
    ，利於被告」之證據法則，即不得遽為不利被告之認定，亦
    有最高法院76年度台上字第4986號判例可稽。又按檢察官對
    於起訴之犯罪事實，應負提出證據及說服之實質舉證責任。
    倘其所提出之證據，不足為被告有罪之積極證明，或其指出
    證明之方法，無從說服法院以形成被告有罪之心證，基於無
    罪推定之原則，自應為被告無罪判決之諭知（最高法院92年
    台上字第128 號判例參照）。
  (二)公訴人認被告乙○○涉犯上開罪名，無非係以(1)證人即共犯
    陳福生於警詢及偵查中之證述；(2)證人戊○○於警詢、偵查
    及本院審理時之證述；(3)證人許庭瑄於警詢及偵查中之證述
    ；(4)證人郭政峰於警詢及偵查中之證述；(5)證人許和福於警
    詢及偵查中之證述；(6)陳福生開立之收據為其論據。訊據被
    告乙○○堅決否認有何強盜犯行，辯稱：我沒有與陳福生於
    92年7 月7 日強盜戊○○，92年7 月10日我與陳福生到戊○○家中，當時並未發生糾紛，也沒有說恐嚇的話，是戊○○
    自己願意簽發本票等語。
　(三)經查：
　　(A)就公訴意旨1.（即92年7月7日強盜）部分：
　　　(1)92年7 月7 日凌晨4 時許，陳福生與1 名姓名年籍不詳
        之成年男子前往高雄市○○區○○路藍語網咖店，將戊○○強押上車，陳福生即拿出鐵鍊及木製球棒，以鐵鍊
        將戊○○雙手圈綁，並以鎖頭將鐵鍊鎖住，將戊○○押
        到高雄縣大寮鄉○○路墓園，強行取走戊○○身上口袋
        內2,000 元，又將戊○○押到戊○○位於高雄市○○區
        ○○路710 巷47號住處，強迫戊○○簽發350,000 元本
        票1 張，並將戊○○家裡的手機零件、電視等物搬走，
        又將戊○○押到高雄市苓雅區○○○路5 號12樓之4 拘
        禁，經戊○○姊姊許庭瑄支付150,000 元後，於92年 7
        月8 日23時許始將戊○○釋放等情，業經證人戊○○於
        警詢、檢察官偵查及原審審理時證述明確（見警卷第20
        頁、偵一卷第80頁、原審卷第37頁），核與陳福生於警
        詢中（見偵一卷第132 頁、第133 頁）、證人許庭瑄於
        警詢及檢察官偵查中（見偵一卷第90頁、第114 頁）、
        證人郭政峰（許庭瑄男友）於警詢及檢察官偵查中（見
        偵一卷第93頁、第115 頁）、證人許和福（戊○○父親
        ）於警詢及檢察官偵查中（見偵一卷第96頁、第115 頁
        ）證述之情節相符，足見陳福生及另1 名姓名年籍不詳
　      之成年男子於上開時地對戊○○為剝奪行動自由及強盜
        犯行確屬實情。
      (2)惟92年7 月7 日與陳福生共同對戊○○實施妨害自由及
        及強盜犯行之另一名男子，並非被告乙○○，戊○○與
        被告乙○○同係經營通訊業，彼此認識，此經戊○○於
        檢察官偵查及原審審理時證述明確（見偵一卷第80頁、
        原審卷第37、38頁）。戊○○前曾積欠乙○○債務，亦
        經戊○○於原審證述屬實（見原審卷第40頁），如被告
        乙○○確有與陳福生共同實施上開犯行，戊○○自無可
        能無法指認被告乙○○，顯見與陳福生共犯上開犯行之
        人並非被告乙○○。參以證人陳福生於警詢中證稱：92
        年7 月7 日強押戊○○，是我及甲○○所為，強盜財物
        是我獨自所為等語在卷（見偵一卷第133 頁），足見當
        日與陳福生將戊○○押走並強盜戊○○之人並非被告乙○○至明。另戊○○前向陳福生借數千元，而陳福生將
        戊○○押走時，只問戊○○為何躲他，並未提及戊○○
        積欠乙○○債務之事，且戊○○亦認為陳福生將其押走
        ，是因陳福生要追討其所積欠陳福生之債務一情，亦經
        證人戊○○於原審審理時證述明確（見原審卷二第42頁
        、第43頁），陳福生既未向戊○○表示係受被告乙○○
        之託而為上開犯行，又無證據證明被告乙○○與陳福生
        間有犯意聯絡及行為分擔，公訴人所指被告乙○○此部
        分犯行，尚無證據可資證明。
　　(B)就公訴意旨2.（即92年7月10日強盜）部分：
　　　(1)戊○○積欠乙○○100,000 元（含利息），於92年7 月
        10日，被告乙○○帶同陳福生與其他債權人許嘉和及邱
        信榮至戊○○家中，要求戊○○解決與乙○○、許嘉和
        、邱信榮間之債務，戊○○因而簽了6 張本票，全都交
        由陳福生分配，其中250,000 元之1 本票交予被告乙○○、300,000 元之本票交予許嘉和、17,715元之本票交
        予邱信榮之事實，固據證人戊○○於檢察官偵查及原審
        審理時、許嘉和、邱信榮於原審審理時證述屬實（見偵
        一卷第80頁、原審卷二第39頁、第41頁、原審卷一第22
        3 頁、第227 頁、第233 頁），並有上開本票影本各1
        張存卷可參（見警卷第81頁、原審卷一第238 頁、第23
        9 頁）。觀之被告乙○○、陳福生、許嘉和、邱信榮等
        人與戊○○談論債務時，語氣不是很好，氣氛不佳乙情
        ，業經證人莊揮龍（戊○○住處里長）、許嘉和證述在
        卷（見原審卷一第224頁、第234頁），且證人戊○○簽
        發上開本票，係因見到陳福生心裡害怕，亦經證人戊○○於原審審理時證稱：當天會簽是因為之前（即92年7
        月7 日）被陳福生綁，陳福生之前有跟我說如果我不簽
        ，會對我家人不利，加上我剛被放回來，我心裡會怕等
        語明確（見原審卷二第41頁），衡情戊○○既僅欠被告
        乙○○100,000 元，豈有可能同意開立250,000 元之本
        票，足見證人戊○○係其因之前受陳福生妨害自由並強
        盜，餘悸猶存，見陳福生登門討債，故其意志自由受到
        壓制，而簽發高額本票，至為明確。
      (2)惟證人戊○○並未指稱被告乙○○當日以何強暴、脅迫
        之方式命其簽發本票，或利用陳福生以強暴、脅迫之方
        式為之，此經證人戊○○於原審審理時證稱：乙○○當
        天只有問我要怎麼還錢，先請我簽本票，要如何還以後
        再說，陳福生當天過程中都是他在講話，他只說票簽一
        簽，他沒有講什麼恐嚇的話，乙○○也沒有說恐嚇的話
        等語在卷（見原審卷第40頁、第44頁）。被告乙○○為
        解決其與戊○○之債務糾紛，而帶同與本件債務不相干
        之陳福生，復聯絡其他債權人到場，固有以氣勢逼迫戊○○簽發本票之意，然戊○○同意簽發本票之原因，係
        因畏懼陳福生，此經戊○○證述如前，而陳福生於92年
        7月7日對戊○○妨害自由及強盜之犯行，並無證據證明
        被告乙○○與陳福生有何犯意聯絡及行為分擔，已如前
        述，同年月10日被告乙○○與陳福生等一行人到戊○○
        家中時，里長莊揮龍據報即聯繫派出所警員到場調解，
        然警員到場時，莊揮龍即以事情由其解決就好，請警員
        回去之情，業據證人莊揮龍於原審審理時證述明確（見
        原審卷一第223 頁），果當時陳福生及被告乙○○等人
        有施以強暴之行為，里長莊揮龍理應會讓警員在場處理
        ，而不致於警員到場時，告以由其處理就好，請警員離
        去，而被告乙○○並未向戊○○恫嚇要將之再次押走，
        尚不能以被告乙○○帶同陳福生至戊○○家中，遽以推
        論被告乙○○知悉陳福生之前曾對戊○○強盜之犯行，
        而有意利用陳福生使戊○○心生畏懼以達到使戊○○簽
        發與債務顯不相當之本票之目的。
  (四)綜上所述，尚難認定被告乙○○有此部分公訴人所指之刑法
    第330 條第1 項加重強盜罪。此外，本院復查無其他積極證
    據，足認被告乙○○有公訴人所指此部分之犯行，被告此部
    分被訴犯罪即屬不能證明。
三、按犯強盜罪，同時剝奪人之行動自由，是否另應成立妨害自
    由罪，須就犯罪行為實施經過之全部情形加以觀察，如該妨
    害自由之行為已可認為強盜行為之著手開始，即以取財為目
    的，實施強暴脅迫，當然含有妨害被害人自由之性質，故以
    強暴、脅迫等非法方法剝奪人之行動自由為手段，實施強盜
    犯行，其妨害自由之行為，當然包括於強盜行為之內，自無
    另行成立剝奪人之行動自由罪名之餘地，最高法院92年臺上
    字第2184號判決要旨可資參照。被告乙○○為向被害人取得
    財物，乃夥同陳福生、綽號「阿弟仔」之甲○○，於92年8
    月11日10時10分許，在「榮穩汽車百貨行」前，先強令被害
    人上車，由乙○○駕車駛往高雄市苓雅區○○○路5 號12樓
    之4 ，被告乙○○、陳福生及甲○○於車輛行進途中並未開
    口或以行動向被害人強取任何財物，尚難認被告乙○○、陳
    福生及甲○○在車上妨害被害人自由之行為，已屬於實施強
    盜罪之強暴、脅迫行為，被告乙○○、陳福生及甲○○於妨
    害被害人行動自由時既尚未為強盜行為之著手實施，故被告
    乙○○、陳福生及甲○○妨害自由之犯行應無法包含在其所
    為之強盜行為之內；故就被告乙○○、陳福生及甲○○全部
    犯罪行為實施過程加以觀察，被告乙○○、陳福生及甲○○
    為上述妨害自由行為時，強盜行為既尚未著手實施，其強逼
    被害人上車並駕車至高雄市苓雅區○○○路5 號12樓之4 之
    上開行為，自另該當於刑法第302 條第1 項非法剝奪被害人
    之行動自由罪之要件。被告乙○○、陳福生及甲○○在「榮
    穩汽車百貨行前」對被害人丁○○恫稱：「你哥哥欠我們錢
    ，我們找不到你哥哥，只有找你抵債，你是不是要吃子彈」
    等語，及對丁○○施以強暴、脅迫而取得財物，被告乙○○
    此部分亦應成立刑法第305 條、第330 條第1 項之結夥三人
    以上之強盜取財罪。起訴書就被告乙○○所犯刑法302 條妨
    害自由罪、第305 條恐嚇罪漏未論列，然起訴書之犯罪事實
    就該部分既已述及，則為起訴效力之所及，且公訴人亦於原
    審審理時當庭補充（見原審卷二第123 頁），本院就該部分
    事實自應加以審理。另按刑法第302 條之妨害自由罪，原包
    括私行拘禁及以其他非法方法剝奪人之行動自由而言。所謂
    非法方法，當包括強暴脅迫等情事在內。查被害人丁○○被
    押至高雄市苓雅區○○○路5 號12樓之4 後，被告陳福生等
    人於妨害自由行為繼續中，出言恐嚇：「你不能喊救命，不
    然你就試試看全家要不要命」等語，自已包含於妨害行動自
    由之同一意念中，縱其所為，合於刑法第305 條恐嚇危害安
    全之情形，仍應視為剝奪行動自由之部分行為而不另論以刑
    法第305 條恐嚇危害安全罪。被告乙○○與陳福生及甲○○
    間，就上述恐嚇、妨害自由及強盜犯行部分，有犯意之聯絡
    與行為之分擔，皆為共同正犯。被告乙○○所犯恐嚇罪、妨
    害自由罪及加重強盜罪間，有方法結果之牽連關係，應從較
    重之加重強盜罪處斷（查被告乙○○行為後，94年1 月7 日
    修正公布之刑法，自95年7 月1 日施行，修正後之刑法刪除
    第55條關於牽連犯之規定。本件被告乙○○所犯上開之罪具
    有牽連犯之關係，依修正前即行為時之規定，應從一重之強
    盜罪處斷；依修正後之刑法既已刪除牽連犯之規定，則所犯
    上述各罪應依數罪併罰之規定分論併罰。修正後之規定並非
    較有利於被告乙○○，依刑法第2 條第1 項之規定，應適用
    行為時之法律，即適用修正前刑法第55條牽連犯之規定，從
    一重之加重強盜罪處斷）。
四、原審予以論罪科刑，固非無見；然查被告乙○○係夥同陳福
    生及綽號「阿弟仔」之甲○○為前開犯行，原判決未認定綽
    號「阿弟仔」者即是甲○○，自有未洽。又未扣案之本票3
    張，係被告強盜所得之物，係屬贓物，非被告所有，不得宣
    告沒收，原判決為沒收之諭知，亦有違誤。被告乙○○上訴
    否認犯罪，及檢察官上訴以被告乙○○於92年7 月10日有強
    盜戊○○之犯行，指摘原判決就此部分未予論罪科刑為不當
    ，雖均無理由，惟原判決此部分既有可議，即屬無可維持，
    應由本院將原判決此部分撤銷，審酌被告乙○○與被害人丁○○間並無金錢糾紛，只因丁○○之兄戊○○欠債未還，即
    夥同陳福生、甲○○剝奪丁○○之行動自由，並以強暴、脅
    迫方法強盜被害人財物，行徑囂張，危害社會治安，犯後猶
    飾詞辯解，企圖合理化自身犯行，犯罪後態度欠佳等一切情
    狀，爰如原審量處有期徒刑捌年。至於未扣案之被害人丁○○簽發本票票面金額50萬元、40萬元、35萬元之本票各1 紙
    ，雖係被告乙○○犯罪所得之物，惟係屬贓物，非屬被告所
    有，應發還予被害人，故不予宣告沒收。至被告乙○○被訴
    於92年7 月7 日、10日強盜戊○○犯罪不能證明部分，因公
    訴人認與科刑部分有連續犯之裁判上一罪關係（見原審卷二
    第123 頁），爰不另為無罪之諭知，附此敘明。
乙、被告丙○○部分：
一、公訴意旨以：被告丙○○與陳福生共同基於意圖為自己不法
    所有之犯意聯絡，於92年6 月6 日晚間11時許，在陳文山（
    另由檢察官為不起訴處分）位於高雄市苓雅區○○○路5號
    12樓之4 住處，以甲○○介紹吳盛庭委託陳文山辦理銀行企
    業貸款未給付代辦費為由，由陳福生持不明之制式手槍一把
    （未扣案，陳福生事後已賣給黃盟偉），教唆姓名年籍不詳
    、綽號「吐仔」等約十多名男子，將甲○○強押至高雄市○○區○○路356 之1 號空屋內，以持棍棒毆打甲○○之強暴
    手段，致甲○○不能抗拒，強行取走甲○○褲子口袋內之現
    金2000元、摩托羅拉及易利信廠牌行動電話各一支、身分證
    等物。因認被告丙○○涉犯刑法第330 條第1 項攜帶兇器結
    夥三人之加重強盜罪嫌等語。
二、按犯罪事實應依證據認定之，無證據不得認定犯罪事實；又
    不能證明被告犯罪者，應諭知無罪之判決，刑事訴訟法第15
    4 條第2 項、第301 條第1 項分別定有明文。復按，事實之
    認定，應憑證據，如未能發現相當證據，或證據不足以證明
    ，自不能以推測或擬制之方法，以為裁判基礎（最高法院40
    年台上字第86號判例意旨參照）。且認定犯罪事實所憑之證
    據，雖不以直接證據為限，間接證據亦包括在內；然而無論
    直接或間接證據，其為訴訟上之證明，須於通常一般之人均
    不致有所懷疑，而得確信其為真實之程度者，始得據為有罪
    之認定，倘其證明尚未達到此一程度，而有合理之懷疑存在
    ，致使無從形成有罪之確信，根據「罪證有疑，利於被告」
    之證據法則，即不得遽為不利被告之認定，亦有最高法院76
    年度台上字第4986號判例可稽。復按，檢察官對於起訴之犯
    罪事實，應負提出證據及說服之實質舉證責任。倘其所提出
    之證據，不足為被告有罪之積極證明，或其指出證明之方法
    ，無從說服法院以形成被告有罪之心證，基於無罪推定之原
    則，自應為被告無罪判決之諭知（最高法院92年台上字第
    128 號判例參照）。
三、公訴人認被告丙○○涉犯上開罪名，無非係以(1)證人即共犯
    陳福生於警詢及檢察官偵查中之證述，證稱夥同被告丙○○
    至高雄市○○○路5 號12樓之4 持改造手槍共同強押被害人
    甲○○至高雄市○○區○○路356 之1 號，並強盜被害人甲○○之手機及現金2,000 元；(2)證人即被害人甲○○於警詢
    及檢察官偵查中之證述；(3)共犯陳福生自承為外圍討債公司
    ，且被告丙○○為其下小弟，被告丙○○既與數十名年青人
    於當日跟隨共犯陳福生前往強盜甲○○，渠等自當有犯意聯
    絡及行為分擔等語為其論據。訊據被告丙○○堅決否認有何
    強盜犯行，辯稱：我沒有與陳福生到高雄市○○○路5 號12
    樓之4 強押甲○○，也不知情，更沒有參與陳福生強盜甲○○財物之行為等語。
四、經查，甲○○於92年6 月6 日在高雄市苓雅區○○○路5號
    12樓之4 遭陳福生夥同約10名年輕男子持手槍抵住甲○○頭
    部，強行押至高雄市○○路一處空屋，陳福生命其中3 人將
    甲○○之衣服、褲子脫掉，只留有內褲，陳福生即下手強行
    拿走褲子口袋皮夾內現金2,000 元、身分證、信用卡、行動
    電話00 00000000 摩扥蘿拉T190型銀色及0000000000易利信
    T28 型灰色2 具等財物一情，業經證人即被害人甲○○於警
    詢時指訴綦詳（見警卷第13頁、第15頁），核與證人即共同
    被告陳福生於警詢時及檢察官偵查中證述其涉案之情節相符
    ，並經證人陳文山迭於警詢、檢察官偵查及原審審理時證稱
    ：我看見陳福生曾於92年間某個晚上夥同7 、8 名年輕男子
    到我高雄市苓雅區○○○路5 號12樓之公司，強押甲○○出
    去等語（見警卷第6 頁、第52頁），足見被害人甲○○確有
    遭陳福生率眾強押至高雄市○○路一處空屋內並遭強盜一情
    ，應屬實情。
五、證人陳福生固於警詢及檢察官偵查中證稱：於92年6 月6 日
    23時許，在高雄市苓雅區○○○路5 號12樓之4 處，持手槍
    強押甲○○，是我及丙○○、王聰義所為，強盜甲○○財物
    後，我們將甲○○押往高雄縣大寮鄉○○街167 號6 樓拘禁
    （警卷第127 頁），於92年6 月6 日23時，在高雄市○○○
    路5 號12樓之4 ，我和丙○○、王聰義有持改造手槍，將甲○○押至高雄市○○路356 之1 號（見偵一卷第151 頁）等
    語在卷，惟證人甲○○於警詢時證稱：當日我與綽號「小胖
    」在高雄市苓雅區○○○路5 號12樓之4 客廳看電視，陳文
    山與3 個朋友在房間打麻將，陳福生夥同約有10名年輕男子
    進入屋內即持手槍抵住我頭部，並教唆其中2 名男子將我強
    押出去，到樓下就帶我坐上一部紅色福特嘉年華汽車內，樓
    下當時還約有10 名 年輕男子在旁。陳福生等人押解我抵達
    高雄市○○路空屋，強行拿走我的財物，這20幾名年青人我
    都不認識，有聽到其中一名綽號叫「吐仔」，在河南路停留
    約2 個小時，陳福生又夥同三名男子開車押我前往高雄縣大
    寮鄉○○街167 號6 樓，途中陳福生有下車進入大寮黃昏市
    場買鐵鏈及鎖頭，教唆車上後座的二名男子用鐵鏈綑綁我，
    到達後，陳福生及車上的三人將我押上樓，其他的人在樓下
    ，進入屋內有丙○○與王聰義在等候，陳福生上樓後就將我
    交給他們二人保管，我曾聽陳福生講過，房屋是他親妹妹的
    ，他暫時與王聰義及丙○○住在那裏，拘禁期間都是他們三
    個人住在那邊等語（見警卷第16、17頁）。衡情如甲○○自
    高雄市苓雅區○○○路5 號12樓之4 時即遭被告丙○○強押
    上車，復帶到高雄市○○路空屋，又押至高雄縣大寮鄉○○
    街167 號6 樓，自不可能對被告丙○○之面貌全無印象，而
    竟未曾於警詢、檢察官偵查中指訴被告丙○○即為與陳福生
    共犯持槍強押、強盜犯行之人。何況陳福生從高雄市○○路
    之空屋押解甲○○至高雄縣大寮鄉○○街167 號6 樓時，被
    告丙○○已在屋內，被告丙○○如參與被告陳福生持槍強押
    及強盜甲○○之犯行，自不可能在甲○○抵達之前即已返回
    上址。況且證人即在上開高雄市苓雅區○○○路5 號12樓之
    4 設立谷振企業公司之負責人陳文山於原審審理時亦證稱：
    我認識被告丙○○，被告丙○○是陳福生的朋友。那天晚上
    7 、8 點，我看到陳福生與三個人按電鈴進來找甲○○，之
    後陳福生就摟著甲○○出去，當時沒有看到丙○○在場（見
    原審卷一第172 頁、第177 頁）等語在卷，又陳福生是證人
    陳文山之朋友一情，此亦經證人陳文山於原審證述明確（見
    原審卷第178 頁），自證人陳文山之證詞觀之，其對於陳福
    生強押甲○○外出一節固係避就之詞，惟對於陳福生確實至
    高雄市苓雅區○○○路5 號12樓之4 找甲○○一情則證述確
    有其事，衡情證人陳文山與被告丙○○之交情既不若其與陳
    福生，就被告丙○○有無與陳福生同至上址一事，自無迴護
    被告丙○○之必要，是證人陳文山證稱被告丙○○當時並未
    與陳福生同至上址強押甲○○離去並強盜甲○○等語，應可
    採信。由上，固可認被告丙○○於陳福生將被害人甲○○押
    至高雄縣大寮鄉○○街167 號6 樓時，其有與王聰義負責看
    管甲○○之事實，但並無證據足認被告丙○○就陳福生強盜
    甲○○之犯行，有何犯意之聯絡及行為之分擔，自不能因被
    告丙○○有上開看管甲○○之情事，即推論其亦有強盜犯行
    ，是不能單憑證人陳福生於警詢時對被告丙○○不利之陳述
    ，遽論被告丙○○有參與強盜犯行，至證人陳福生在檢察官
    偵查中之證述，因無證據能力，已如前述，不能採為被告丙○○犯罪之證據，亦不待言。
六、綜上所述，並無確切之事證足證被告丙○○有公訴人所指之
    刑法第330 條第1 項加重強盜犯行，而被告丙○○上開看管
    甲○○涉有刑法第302 條第1 項之犯行，業經檢察官於原審
    審理時聲明與強盜部分係犯意各別，應分論併罰（見原審卷
    二第122 頁），原審就妨害自由部分，已判處被告丙○○有
    期徒刑7 月（此部分被告丙○○上訴本院後，又撤回上訴，
    已告確定），就被告丙○○被訴強盜部分，認不能證明被告
    丙○○犯罪，因而諭知被告丙○○無罪，檢察官上訴以被告
    丙○○係證人陳福生旗下之小弟，陳福生應無誣陷旗下小弟
    之動機，推論被告丙○○於陳福生強盜甲○○時應有在場，
    指摘原判決諭知丙○○被訴強盜部分無罪為不當，非有理由
    ，應予駁回。
據上論斷，應依刑事訴訟法第369 條第1 項前段、第364 條、第
299 條第1 項前段、第368 條，刑法第2 條第1 項前段、第28條
、第302 條第1 項、第305 條、第330 條第1 項，修正前刑法第
55條，罰金罰鍰提高標準條例第1 條前段，判決如主文。
本案經檢察官許月雲到庭執行職務。
中　　華　　民　　國　　96　　年　　5 　　月　　22　　日
                  刑事第四庭    審判長法  官  蕭權閔
                                      法  官  吳進寶
                                      法  官  陳吉雄
以上正本證明與原本無異。
如不服本判決應於收受本判決後10日內向本院提出上訴書狀，其
未敘述上訴理由者，並得於提起上訴後10日內向本院補提理由書
狀（均須按他造當事人之人數附繕本）「切勿逕送上級法院」。
中　　華　　民　　國　　96　　年　　5 　　月　　23　　日
　　　　　　　　　　　　　　　　　　　書記官  梁美姿
附錄本判決論罪科刑法條：
中華民國刑法第330條第1項
犯強盜罪而有第321 條第1 項各款情形之一者，處7 年以上有期
徒刑。
                                                    wq
